臺灣高等法院臺中分院刑事判決　　　　99年度上易字第1551號
上　訴　人
即　被　告　張志遠
選任辯護人　武燕琳律師
上列上訴人因重利案件，不服臺灣臺中地方法院99年度易字第19
61號中華民國99年9月30日第一審判決（起訴案號：臺灣臺中地
方法院檢察署99年度偵字第7368號），提起上訴，本院判決如下
：
    主  文
原判決關於有罪（即原判決第一項）部分撤銷。
張志遠犯重利罪，處有期徒刑參月，如易科罰金，以新台幣壹仟
元折算壹日。又犯重利罪，處有期徒刑貳月，如易科罰金，以新
台幣壹仟元折算壹日。應執行有期徒刑肆月，如易科罰金，以新
台幣壹仟元折算壹日。
    事  實
一、張志遠前於民國95至98年間，因重利案件，分別經法院判處
    罪刑及減刑後，定應執行刑為有期徒刑5月15日確定（於98
    年8月26日執行完畢，未構成累犯），猶不知悔改，其係址
    設臺中市○○區○○路1段80號「中華當舖」之負責人，竟
    基於重利之犯意，藉經營「中華當舖」之名，供急迫需款之
    人前往借錢，以收取重利。適有黃湘淋因支付家庭生活費及
    小孩學費而需錢急迫之際，乃先後於97年11月14日、98年1
    月13日，前往上開當舖，以其所有車牌號碼3552-NH號自小
    客車為擔保，先後向張志遠質當借款新台幣（下同）4萬元
    、2萬元，雙方約定上開車輛由黃湘淋繼續使用，僅由黃湘
    淋交付該自小客車之行照，該自小客車實際上並未交付予張
    志遠。詎張志遠明知此情不符合質當行為，並無適用當鋪業
    法之規定，仍以每借款1萬元、每月收取利息4分（即4％，
    計400元）及倉棧費5分（即5％，計500元），而實際收取月
    息9分（合計為每借款1萬元每月收取利息9％，計900元），
    相當於週年利率108％之方式收取利息，且於每次借款時，
    先行預扣第1期之利息及倉棧費後始交付借款。亦即第1次借
    款4萬元之利息及倉棧費每月收取3600元，共收6期（含預扣
    ），第2次借款2萬元之利息及倉棧費每月收取1800元，共收
    4期（含預扣），張志遠因而藉此取得與原本顯不相當之重
    利，迄至98年4月止，共收取利息28800元，且黃湘淋已返還
    本金1萬元。嗣經警於99年2月10日持搜索票至上址執行，適
    遇黃湘琳之男友洪明發欲繳交前開重利之利息予張志遠，因
    而查獲上情。
二、案經臺中市警察局移送臺灣臺中地方法院檢察署檢察官偵查
    起訴。
    理  由
壹、證據能力部分：
    按被告以外之人於審判外之陳述，雖不符刑事訴訟法第159
    條之1至第159條之4等前4條之規定，而經當事人於審判程序
    同意作為證據，法院審酌該言詞陳述或書面陳述作成時之情
    況，認為適當者，亦得為證據。當事人、代理人或辯護人於
    法院調查證據時，知有第159條第1項不得為證據之情形，而
    未於言詞辯論終結前聲明異議者，視為有前項之同意，刑事
    訴訟法第159條之5定有明文。立法意旨在於傳聞證據未經當
    事人之反對詰問予以核實，原則上先予排除。惟若當事人已
    放棄反對詰問權，於審判程序中表明同意該等傳聞證據可作
    為證據；或於言詞辯論終結前未聲明異議，基於尊重當事人
    對傳聞證據之處分權，及證據資料愈豐富，愈有助於真實發
    見之理念，且強化言詞辯論主義，使訴訟程序得以順暢進行
    ，上開傳聞證據亦均具有證據能力。查本案下列所援引之全
    部卷證資料，檢察官、被告及其辯護人於本案辯論終結前均
    不爭執其證據能力，本院審酌各該證據作成時之情況，並無
    不法取得之情形，認亦適合作為本案之證據，揆諸上開說明
    ，各該證據均有證據能力。
貳、實體部分:
一、訊據上訴人即被告張志遠（下稱被告）固坦承有於上開時、
    地分別借款4萬元、2萬元予黃湘淋，且按每月每萬元借款收
    取400元之利息及每月借款總額5%之倉棧費，第1次借款4萬
    元收取6期利息、第2次借款2萬元收取4期利息等情，惟矢口
    否認有何重利犯行，辯稱：借款當時，黃湘淋並非急迫輕率
    無經驗，且雙方於借款時已約定不留車時，同意提高利息計
    算方式，並非違反當舖業法規定即屬重利，民間借款應可有
    較高利率之約定云云。經查：
  (一)證人黃湘淋於原審審理中證稱：伊第1次借4萬元，第2次借2
    萬元，被告告訴伊利息是每月每萬元900元，且借錢時利息
    就會預扣；利息都是伊男友洪明發在繳等語（見原審卷第48
    頁背面、49頁、50頁），另於本院審理中證稱：「總共借6
    萬元，第1次借4萬元，過了1、2個月之後再借2萬元。利息1
    萬元每月利息900元。每次借錢的時候都有先扣利息。利息
    都是洪明發在支付的，付了多少我忘記了。當時是因為我爸
    爸沒有工作，所以寄錢回去給我父親和我8歲的小孩作為生
    活費和小孩的學費」、「（之前說利息繳了4期是從何時開
    始算？）借2萬元之後再付4期，4期是包括預扣那期」等語
    （見本院卷第127頁）；又證人洪明發於警詢時證稱：伊確
    曾與黃湘淋一同前往中華融資向張經理借款4萬元，過2個月
    ，又向張經理借款2萬元，這6萬元利息為每個月5400元等語
    （中市警刑字第0990020199號卷第9頁），於原審審理中亦
    證稱：伊與黃湘琳確有到中華融資向被告借4萬元，當時約
    定利息是每月每萬元900元，車子當時沒押，且第1期利息有
    預扣，之後再借的2萬元亦同，被告當初是說每月每萬元利
    息400元，車子開走的話每月每萬元利息要多500元，因為當
    時伊等要用車，故同意每月每萬元利息900元等語（原審卷
    第29頁至第31頁），復於本院審理中證述：「（為什麼要去
    借錢？）是要急用，因為其他地方借不要錢」等語（見本院
    卷第129、130頁）；另本案證人黃湘琳借款之時間分別係97
    年11月14日、98年1月13日，迭據被告供陳在卷，並有當票
    、典當借據可稽（見99偵字7368號卷第20、21頁），亦經證
    人洪明發於原審亦證述明確（見原審卷第30頁背面)，是起
    訴書關於本案借款之時間均認係於97年11月14日，容有誤會
    。綜上，堪認黃湘淋確有以上開自小客車向被告為質押借款
    ，而實際上被告均未留置該自小客車，而係交由黃湘淋繼續
    使用，然被告仍按月向黃湘淋收取9%之利息等情屬實。
  (二)按刑法第344條所謂之急迫，係指需要金錢或其他物品，其
    情形至為緊急迫切之義，參照最高法院91年度臺上字第913
    號、第3780號、第5775號判決可知，亦即，是否急迫係就需
    要金錢或其他物品之緩急客觀事實為判斷，至於需要金錢或
    其他物品之原因或動機是否合法、有無法律上依據，均非所
    問。經查，證人黃湘淋係因其父親無工作，需寄錢返家予其
    父親及8歲之幼子作為生活費及小孩之學費，且當時又無其
    他地方可借到錢，遂至被告所設立之「中華當鋪」借款等情
    ，業經證人黃湘淋、洪明發於本院證述明確，已如前述。是
    以，證人黃湘淋需錢之急迫可見一般，顯已該當刑法第344
    條所謂急迫之情形。被告及其選任辯護人否認證人黃湘淋並
    非出於急迫而借款云云，與事實不符，應無足採。
  (三)關於被告不得向黃湘淋每月收取收當金額5%之倉棧費部分，
    說明如下：
  1.按依當舖業法第11條、第20條之規定，當舖業除計收利息及
    倉棧費外，不得收取其他費用，且所收取之最高額，倉棧費
    不得超過收當金額5％，利息不得超過年率48％，其旨在保
    護處於經濟弱勢之持當人，不受當舖業者巧立名目之剝削。
    其中倉棧費，具有營業稅、保險費、鑑定費、保全費、手續
    保管費之性質，自其手續保管費之屬性觀之，雖得視質當期
    間之長、短，計收之，同法第19條關於質當物取贖及費用計
    算之規定即明示斯旨，然同法第20條既明定以收當金額5 ％
    為限，是就同一質當物同次之質當，不論計收之方式如何，
    次數多寡，均不得逾上開收當金額5％之限制，俾落實保障
    經濟上弱者之立法目的（最高法院98年度台上字第5281號判
    決參照）。是依當舖業法第11條第2項、第20條規定文義觀
    之，倉棧費之最高額，係以收當金額5%作為最上限，而非規
    定每月均得收取收當金額5%作為倉棧費，條文明白規定係指
    當次收當所能收取之倉棧費最高額即收當金額5%，不論當舖
    業者係一次收取或分月收取，總之，當次收當所收取之倉棧
    費總額不能高於收當金額5%，故被告每月收取5%之倉棧費，
    已與法條文義不合。另依當舖業法之立法資料，可知立法者
    在商議當舖業法時，咸認當時當舖業界依當時之行政命令所
    收取每月9分（即9%，年利率為108%）之利息，確屬過高，
    需向下修正，至於修正幅度，則眾說紛云，或曰年率30% ，
    或曰年率百分之24%，甚至有立法委員主張應依民法法定利
    率即年率20%為準（參立法院公報第90卷第18期3152號上冊
    ，第247至290頁），最後通過之當舖業法第11條第2項係規
    定得收取之利息最高不得超過年率48%。可知當舖業法第20
    條所規定之倉棧費絕非允許當舖業者於每月最高得收取之利
    息4分利（即年率48%）外，仍可再收取每月5分利（即年率
    百分之60）之倉棧費，否則即與立法者在當舖業法第11條第
    2項限制最高得收取之利息不得超過年率48%之原意相互違背
    。且行政院就當舖業法第20條之修訂，更說明係在規範當舖
    業者僅能計收利息，不得收取其他費用，避免當舖業巧立名
    目溢收款項，以保障持當人權益（參立法院公報第90卷第26
    期院會紀錄，第182頁），規範原意即在防範當舖業者溢收
    款項，自不可能允許當舖業者假收取每月5%之倉棧費之名，
    而行溢收超出年率48%利息之實。況且，當舖所經營者係質
    當業務，所謂質當係指持當人以動產為擔保，並交付於當舖
    業，向其借款，支付利息之行為，當舖業法第3條第4款定有
    明文。則持當人所負之主給付義務係支付利息，至於倉棧費
    之支付僅係次給付義務，依立法規範及社會通常經驗，自無
    次給付義務之數額高於或相當於主給付義務之理。是立法者
    訂定當舖業法第20條之限制，旨在保護屬於經濟弱勢之持當
    人，不受當舖業者巧立名目之剝削，故除年息48%外，僅需
    再支付最多為收當金額5%之費用，絕無容認當舖業者可另按
    月向持當人收取不逾收當金額5%之費用。因此，所謂不得逾
    收當金額5%之倉棧費，係指全部質當含順延質當期間，就同
    一質當物，無論係1次或按月，最高僅得收取合計不逾收當
    金額5%之倉棧費，並非每月除月息4%（年利率48%）外，可
    另按月加收不逾5%（1年合計可高達60%）之倉棧費，益徵無
    疑。
  2.另按民法物權編關於質權之規定，雖不適用於當舖業者，但
    當舖業者仍應依當時有效之「當舖業管理規則」或90年6月6
    日公布之「當舖業法」規定，經營以動產為擔保之「質當」
    行為，亦即持當人應交付動產於當舖業為擔保，此乃要物契
    約（最高法院96年度臺上字第1825號判決可資參照）。復按
    當舖業既係「專」以經營質當為業，且質當須以動產為擔保
    ，並「交付」於當舖業，准此，若持當人未將動產交付於當
    舖業，既非質當行為，自無當舖業法之適用，更無倉棧費可
    言，亦有內政部92年1月15日內授警字第0920078073號函足
    資參酌。亦即當舖業屬營業質權，以占有質物為其權利存在
    要件，苟非占有質物即無從成立營業質權，亦非屬當舖業之
    營業範疇，自無從主張係依當舖業法第11條第2項標準收取
    利息及依當舖業法第20條收取倉棧費，而解免重利罪之刑責
    。經查，被告係「中華當鋪」之實際負責人，業據其供述明
    確，而黃湘淋雖以上開自小客車向被告借款，惟因需用車，
    遂經被告同意、簽立汽車借出使用切結書，而得繼續使用該
    車，然依約除應按月繳付4%之月息外，仍應按月給付5%之倉
    棧費，已如前述，是黃湘淋既未將所欲質當之上開自小客車
    交付予被告，依前開最高法院判決及內政部行政解釋之意旨
    ，既非屬當舖業法或當舖管理規則所規範之質當行為，被告
    自不得巧立名目向黃湘淋收取任何倉棧費，遑論按月收取收
    當金額5%之倉棧費。
  3.又查被告經營當舖多年，不僅知曉當舖業法第20條之規定，
    亦知倉棧費係依借款總額之5%計算，其於上開時間貸款予黃
    湘淋時，明知並未留車，惟仍按每萬元每月9%計收利息，核
    計年息高達108%，姑不論未留車是否符合當舖業法對於「質
    當」之要求，縱認有當舖業法之適用，亦已超出當舖業法第
    11條第2項所容許之年率48%甚鉅，自係收取與原本顯不相當
    之利息，核屬重利無疑。
  (四)綜上所述，被告前開所辯應係事後卸責之詞，洵無足採。本
    案事證明確，堪以認定，應予依法論科。
二、論罪科刑：
  (一)核被告所為，係犯刑法第344條之重利罪。按刑法刪除連續
    犯、常業犯之同時，對於合乎接續犯或包括的一罪之情形，
    為避免刑罰之過度評價，已於立法理由說明委由實務以補充
    解釋之方式，發展接續犯之概念，以限縮數罪併罰之範圍。
    是於刪除連續犯、常業犯規定後，苟行為人主觀上基於單一
    之犯意，以數個舉動接續進行，而侵害同一法益，在時間、
    空間上有密切關係，依一般社會健全觀念，難以強行分開，
    在刑法評價上，以視為數個舉動之接續實行，合為包括之一
    行為予以評價，較為合理，於此情形，即得依接續犯論以包
    括之一罪，否則，如係分別起意，則仍依數罪併合處罰，方
    符立法本旨 (最高法院99年度第5次刑事庭會議決議意旨參
    照)，查本案黃湘琳前後2次借款行為，既均係於黃湘琳需款
    急迫之際始向被告借款，自難認被告主觀上原既有單一之犯
    意，又前揭2次犯行在時間差距上亦得明確區分，益難認係
    屬接續施行，無從認定係屬接續犯，而應依數罪予以分論併
    罰。
  (二)原審以被告之罪證明確，予以論罪科刑，固非無見，惟查：
    (1)本件經警查獲後，未經證人黃湘淋、洪明發於警詢、偵查
    中證述其借款之際是否有急迫之情形，原審審理中亦未查明
    此部分，且原判決事實欄雖記載被告係乘黃湘淋「需錢急迫
    之際」，惟理由欄中對於黃湘淋2次借款之用途為何、何以
    屬有急迫之情形等情，均未說明交代，顯有理由不備之情形
    ；且原判決對於黃湘淋2次借款，被告各收取重利利息之期
    數、利息金額及收取重利利息之最後時間，均未於事實欄記
    載，亦有未洽。(2)又原判決第5頁理由欄認定「被告有前揭
    刑案執行完畢之情形，此有臺灣臺中地方法院檢察署刑案資
    料查註紀錄表、臺灣高等法院被告全國前案紀錄表各1份在
    卷可按，其受有期徒刑之執行完畢後，5年內故意再犯本案
    有期徒刑以上之前揭各罪，均為累犯，均應依刑法第47條第
    1項規定加重其刑」；惟查，本件被告2次貸款予黃湘淋之時
    間分別為97年11月14日、98年1月13日，而該2次收取之利息
    各為6期、4期（含借款當時預扣），此業經證人黃湘淋於審
    理中證述明確，並為被告所不否認，已如前述，而被告收取
    利息係以1個月為1期，則被告最後收取重利利息之時間應係
    98年4月以前，而被告前於95至98年間，因重利案件分別經
    法院判處罪刑及減刑後，定應執行刑為有期徒刑5月15日確
    定，並於98年8月26日執行完畢，有臺灣高等法院被告前案
    紀錄表可參，是本案被告犯罪時間係於上開前案經判處罪刑
    執行完畢前，並不構成累犯，原審認被告所犯2次重利罪均
    屬累犯，認事用法顯有違誤。(3)又量刑之輕重，雖屬事實審
    法院得依職權自由裁量之事項，然仍應受比例原則及公平原
    則之限制，否則其判決即非適法。刑事審判旨在實現刑罰權
    分配的正義，故法院對有罪被告之科刑，應符合罪刑相當之
    原則，使輕重得宜，罰當其罪，以契合社會之法律感情。又
    按科刑時應以行為人之責任為基礎，並審酌一切情狀，尤應
    注意下列事項，為科刑輕重之標準：一、犯罪之動機、目的
    。二、犯罪時所受之刺激。三、犯罪之手段。四、犯罪行為
    人之生活狀況。五、犯罪行為人之品行。六、犯罪行為人之
    智識程度。七、犯罪行為人與被害人之關係。八、犯罪行為
    人違反義務之程度。九、犯罪所生之危險或損害。十、犯罪
    後之態度。」此為刑法第57條所明定。是被告犯罪所生之危
    險或損害、是否已與被害人達成和解，其量刑基礎即有不同
    ，應予差別處遇。本件被告雖否認犯罪，惟被告於上訴本院
    後已與被害人黃湘淋達成和解，有和解書附卷可憑，則審酌
    被告犯罪量刑之基礎已有不同，且被告所犯2次重利罪並未
    構成累犯，已如上述，原判決就被告2次犯行各量處有期徒
    刑4月、3月，顯屬過重，尚有未洽，被告上訴否認犯罪，固
    非有理由，惟其已與被害人黃湘淋達成和解，且原判決有上
    揭可議之處，即屬無可維持，應由本院將原判決撤銷改判。
  (三)爰審酌被告前有重利前科，素行非佳，乘黃湘淋急迫之際貸
    予金錢，收取顯不相當之重利，惟其收取利息之金額非鉅，
    又收取之利息以97年11月14日該次犯行部分較多，犯罪手段
    尚屬平和，且已與被害人黃湘淋達成和解等一切情狀，分別
    量處如主文所示之刑，並均諭知易科罰金之折算標準及定其
    應執行之刑。至扣案之電腦主機（含螢幕）、滑鼠、鍵盤各
    1組、車牌資料1張、客戶借款明細1張、張玉真等人證件共
    39張，與本案犯行無關連性，爰不另為沒收之諭知。
據上論斷，應依刑事訴訟法第369條第1項前段、第364條、第299
條第1項前段，刑法第344條、第41條第1項前段、第51條第5款項
，刑法施行法第1條之1第1項、第2項前段，判決如主文。
本案經檢察官沈淑宜到庭執行職務。
中    華    民    國   100    年    2     月    21    日
            刑事第五庭  審判長法  官  趙  春  碧
                              法  官  賴  恭  利
                              法  官  卓  進  仕
以上正本證明與原本無異。
不得上訴。
                              書記官  郭  振  祥
中    華    民    國   100    年    2     月    21    日
附錄論罪科刑法條
中華民國刑法第344條
乘他人急迫、輕率或無經驗貸以金錢或其他物品，而取得與原本
顯不相當之重利者，處1年以下有期徒刑、拘役或科或併科1千元
以下罰金。